臺灣苗栗地方法院民事判決　　　　　　　　 94年度訴字第3號
原　　　告　財政部國有財產局
法定代理人　乙○○
訴訟代理人　戊○○
複代 理 人　蔣志明律師
複代 理 人　楊榮富律師
被　　　告　丙○○
訴訟代理人　陳淑芬律師
複 代 理人　　己○○
被　　　告　中港溪國際育樂開發股份有限公司
兼法定代理　丁○○
人
上 列 2 人
訴訟代理人　甲○○　　住同上
上列當事人間請求拆屋還地等事件，本院於民國94年8 月2 日言
詞辯論終結，判決如下：
    主      文
被告中港溪國際育樂開發股份有限公司應將坐落苗栗縣南庄鄉○
○里○段北獅里興小段一三四０－一地號土地如附圖所示A 部分
面積五十四平方公尺之小木屋基架；B 部分面積五百三十二平方
公尺之游泳池；C 部分面積二十八平方公尺之更衣室拆除；D 部
分面積三十五平方公尺之小木屋；E 部分三十五平方公尺之小木
屋；F 部分面積六百六十四平方公尺水泥路面道路；G 部分面積
四平方公尺之守衛室；H 部分面積一百八十六平方公尺餐廳等拆
除，大石頭二塊及水泥小桌八個均移除，B 部分面積五百三十二
平方公尺游泳池填平，並將土地交還原告；被告中港溪國際育樂
開發股份有限公司應自九十四年一月一日起至返還上開土地之日
止，按年給付新臺幣伍仟參佰捌拾參元予原告。
原告其餘之訴駁回。
訴訟費用由被告中港溪國際育樂開發股份有限公司負擔三分之一
；餘由原告負擔。
本判決第一項於原告以新台幣壹佰壹拾萬元供擔保後，得為假執
行。
原告其餘假執行之聲請駁回。
    事實及理由
一、原告主張：坐落苗栗縣南庄鄉○○里○段北獅里興小段1340
    -1地號土地（下稱系爭土地），為國有土地，原告為管理機
    關，詎被告丙○○因經營綠色山莊，擅自於系爭土地上搭建
    如附圖A 、B 、C 、D 、E 、F 、G 、H 所示之小木屋基架
    、游泳池、更衣室、小木屋、水泥面道路、守衛室、餐廳及
    水泥小桌、大石頭塊等房屋或工作物（下稱系爭地上物），
    嗣被告丙○○復將綠色山莊之經營權讓與被告丁○○及被告
    中港溪國際育樂開發股份有限公司（下稱中港溪公司），目
    前系爭建物暨設置物均屬被告中港溪公司所有。又系爭土地
    前委託苗栗縣政府代管，該府於代管期間與訴外人翁興貴（
    已歿）訂立「國有公有山坡地出租造林契約書」（下稱系爭
    租約），約定自訂約之日起3 年內全部完成造林，其造林樹
    種為「杉木」，86年6 月間因終止委託代管，由原告收回自
    行管理，並與訴外人翁興貴完成「換約」續租手續，換約時
    ，因原告收回接管土地數量繁多，人員不足，續約時無暇至
    現場履勘，故於國有林地租賃契約書第19條特約事項中附註
    ：「本契約係承續縣市政府原與承租人所訂租賃契約換訂，
    嗣後之管理悉依出租機關之租賃法規辦理」等語，並要求訴
    外人翁興貴切結同意：承租之土地，作造林使用，如有不實
    ，願無條件接受原告隨時終止租約，並交還林地，是被告丙
    ○○辯稱：換約時原告係以現況出租予其被繼承人翁興貴云
    云，實不足取，又依原告與翁興貴簽訂之上開國有林地租賃
    契約書第19條特約事項有關：「承租土地，作造林使用，無
    擅自變更使用情事，且造林面積，承租面積50％以上，林木
    成活率超過70％，如有虛偽不實，承租人願負法律責任，並
    願意無條件接受出租機關隨時終止租賃契約交還林地，絕無
    異議。」之約定及訴外人翁興貴上開切結書之記載，原告自
    得隨時終止租約，因此原告於88年5 月6 日發函訴外人翁興
    貴終止租約，此有原告88年5 月6 日台財產中新二字第
    88003167號函可參，自屬於法有據，再者被告丙○○於涉嫌
    竊佔國土一案中坦承，該土地有向國有財產局承租造林使用
    ，至88年2 月23日，於88年5 月6 日因違反租約而終止等語
    ，亦徵上開租賃契約，要已合法終止甚明。尤以，原告於終
    止系爭租約後，因翁興貴仍占有系爭土地，屬無權占有，故
    改依無權占有國土之規定，於翁興貴拆除地上物，返還土地
    前，收取使用補償金，作為相當於租金之損害金，此為被告
    丙○○所明知，此有被告丙○○91年5 月31日之陳情書之記
    載可明，顯見被告丙○○知悉上開租約要已終止無疑，否則
    焉有同意改繳納使用補償金之可能？準此，被告丙○○仍抗
    辯原告終止租約不合法云云，即屬無據。故被告中港溪公司
    現無權占有系爭土地，且系爭土地上之地上物均為伊所有，
    原告訴請被告中港溪公司拆除系爭地上物，併將土地返還予
    原告暨給付相當於租金之損害金。並聲明：
    (1)被告3 人應將系爭土地如附圖所示A 部分面積54平方公尺
    之小木屋基架；B 部分面積532 平方公尺之游泳池；C 部分
    面積28 平 方公尺之更衣室拆除；D 部分面積35平方公尺之
    小木屋；E 部分35平方公尺之小木屋；F 部分面積664 平方
    公尺水泥路面道路；G 部分面積4 平方公尺之守衛室；H 部
    分面積186 平方公尺餐廳等拆除，大石頭2 塊及水泥小桌8
    個均移除，B 部分面積532 平方公尺游泳池填平，併將系爭
    土地全部返還原告；(2)被告3 人應自94年1 月1 日起至返還
    上開土地之日止，按年依上開土地之面積即12,887平方公尺
    給付當期公告地價10％計算之損害金；(3)原告願以現金或等
    值之台灣銀行無記名可轉讓定期存單為被告供擔保，請准宣
    告假執行。
二、被告中港溪公司及丁○○方面則以：系爭土地上之系爭地上
    物是被告中港溪公司向訴外人翁興貴轉讓經營權，亦非被告
    丁○○一人所有，且中港溪公司僅為經營公司，並無承租或
    受轉讓系爭土地，被告中港溪公司在前代管者苗栗縣政府知
    悉情況下經營至今，並非無權占有等語，並聲明：原告之訴
    駁回。
三、被告丙○○方面則以：系爭土地原是原告委託苗栗縣政府代
    管出租予被告之被繼承人翁興貴，苗栗縣政府准予被告興建
    ，被告並無違約，系爭土地上之系爭地上物，訴外人翁興貴
    於70年間興建即開始經營綠色山莊，嗣83年間訴外人翁興貴
    將綠色山莊經營權讓渡予丁○○，因訴外人並未將系爭土地
    承租轉讓或轉租，苗栗縣政府知悉上情，故而繼續年年收租
    金，繼續出租予訴外人翁興貴，至86年6 月間原告與苗栗縣
    政府終止委託代管，由原告繼續於86年9 月24日以現況出租
    予訴外人翁興貴，自86年9 月24日起至94年12月31日止，訴
    外人翁興貴與被告丙○○即依承租時現況按約定使用租賃物
    至今，從未違反租賃契約，故被告並非無權占用系爭土地等
    語，並聲明(1)駁回原告之訴；(2)若受不利判決，願供擔保免
    為宣告假執行。
四、兩造不爭執之事實：
（一）系爭土地之所有權屬原告所有，並有系爭土地謄本附卷可
      稽。
（二）系爭土地上之系爭地上物現占有人及所有權人屬被告中港
      溪公司占有及所有，有本院94年2 月22日言詞辯論筆錄可
      稽。
（三）被告中港溪公司係自被告丙○○之被繼承人翁興貴處受讓
      綠色山莊之經營權。
（四）被告丙○○並未讓與系爭土地承租權或轉租系爭土地與被
      告中港溪公司。
五、得心證之理由：
本件兩造所爭執之處，應在於：
（一）被告中港溪公司占有系爭土地是否有占有使用權源？
   1、按「請求返還所有物之訴，應以現在占有該物之人為被告
      。如非現在占有該物之人，縱令所有人之占有，係因其人
      之行為而喪失，所有人亦僅於此項行為具備侵權行為之要
      件時，得向其人請求賠償損害，要不得本於物上請求權，
      對之請求返還所有物。又依民法第九百五十二條規定，善
      意之占有人，得為占有物之使用及收益，如不當得利之受
      領人為善意，則無返還之義務。」；次按「房屋及其坐落
      之基地為各自獨立之不動產，房屋之占有人即令有占有房
      屋之正當權源，對於房屋坐落之基地，並不當然成為有權
      占有」，最高法院58年度台上字第565 號、88年度台上字
      第160 號分別著有判例可參。
   2、被告中港溪公司為系爭土地之現占有人，且系爭土地上之
      系爭地上物屬其所有，為兩造所不爭執，查系爭地上物雖
      由訴外人翁興貴興建後，出售與被告中港溪公司，則被告
      中港溪公司已取得事實上處分權，訴外人翁興貴失其事實
      上處分之權利。而地上物之拆除復為一種事實上之處分行
      為，交還土地亦以現占有人為被告為已足，故本件原告起
      訴請求拆除地上物交還土地，應以被告中港溪公司為被告
      。被告中港溪公司雖主張系爭地上物係受讓自被告丙○○
      之被繼承人翁興貴，故有合法占用系爭土地權源等語，惟
      按地上物及其坐落之基地為各自獨立之不動產，被告中港
      溪公司雖有占有系爭地上物之正當權源，對於系爭地上物
      坐落基地之系爭土地，並不當然成為有權占有，是被告中
      港溪公司即應就其有合法占用系爭土地之占用權源負舉證
      責任。查被告丙○○對於系爭地上物係由其父即訴外人翁
      興貴轉讓與被告中港溪公司乙情不爭執，惟辯稱訴外人翁
      興貴並未轉讓系爭土地之承租權及轉租系爭土地與被告中
      港溪公司，則系爭地上物是否有占用系爭土地之占用權源
      ，被告中港溪即未負舉證責任，是被告中港溪公司是否合
      法占用系爭土地，即難為有利於被告中港溪公司之認定。
（二）被告丙○○與原告間關於系爭土地之租賃契約是否存在，
      是否能提供被告中港溪占用系爭土地之占用權源？
    1、按「租賃關係成立與存續，係基於當事人間之信任，故
       租賃權通常為不得讓與之債權，如房屋之承租人未得出
       租人之同意，擅將租賃權讓與第三人時，其情形有甚於
       全部轉租，出租人自得終止租約」；另「按轉租係轉租
       人與次承租人成立新租賃關係，與租賃權之讓與不同。
       轉租人與出租人間之租賃關係仍然存在，惟次承租人與
       原出租人並無直接租賃關係之可言。」最高法院37年上
       字第688 號、68年台上字第3691號分別著有判例可參。
       又未經出租人或租賃物所有人之承諾，所為轉租，該次
       承租人，不僅不能對抗出租人，亦不能對抗租賃物所有
       人，其具備侵權行為或不當得利之要件者，對於租賃物
       所有人，應負損害賠償或返還不當得利之責任。最高法
       院57年度台上字第1915號著有裁判可參。
    2、本件被告丙○○固抗辯伊與原告間就系爭土地間之租賃
       契約尚未終止，伊並未違反伊與原告間之關於系爭土地
       之使用約定，僅將系爭地上物及綠色山莊之經營權讓與
       被告中港溪公司等語，惟查縱令被告丙○○與原告間之
       租賃契約尚未合法終止，惟被告丙○○若將系爭土地租
       賃權讓與被告中港溪公司，因未經原告同意，原告自得
       終止其與被告丙○○之租約。又被告丙○○縱非讓與系
       爭土地之租賃契約，而係自立於出租人之地位，轉租系
       爭土地與被告中港溪公司，揆諸前揭判例及裁判要旨，
       被告丙○○之轉租行為，係其與被告中港溪公司成立新
       租賃關係，被告中港溪公司與原告間並無直接租賃關係
       ，被告中港溪公司自不得對抗原告，而主張其有合法占
       用系爭土地之權源。故被告丙○○與原告間之租賃契約
       是否存在並不能提供被告中港溪公司占用系爭土地之權
       源，況被告丙○○自始即否認伊或其被繼承人翁興貴有
       讓與租賃權或轉租系爭土地予被告中港溪公司，故被告
       中港溪公司並未有占用系爭土地之合法占用權源。
 （三）本件系爭土地之現占有人為被告中港溪公司，原告訴請
       拆屋還地，自應以被告中港溪公司為被告為已足，而被
       告中港溪公司既不能證明其有占用系爭土地之合法權源
       ，則原告本於所有權人地位請求被告中港溪公司排除系
       爭地上物占用部分並返還系爭土地，即有理由，應予准
       許，另原告訴請其他被告返還系爭土地部分，因其等非
       現占有人，故屬無據，應予駁回。
（四）按無權占有他人房屋或土地，可能獲得相當於租金之利益
      為社會通常之觀念，遭他人無權占有房地之人，依社會通
      念，亦受有相當於租金利益之損失，應堪認定，被告抗辯
      原告所受租金利益之損害，僅相當於法定最高限額租金之
      數額，尚屬可採（最高法院61年台上字第1695號判例意旨
      參照）。按城市地方房屋之租金，以不超過土地及其建築
      物申報總價額年息10％為限，土地法第97條第1 項定有明
      文。本件系爭土地位於苗栗縣南庄鄉○○里○段北獅里興
      小段1340-1地號，屬山坡地保育區，為兩造所不爭執，並
      有該土地登記謄本1 份在卷可查，依法自有土地法第97條
      第1 項規定之適用。原告因被告中港溪公司無權占用系爭
      土地，所受相當於租金之損害，自亦受應受土地法第97條
      第1 項規定之限制。又依土地法第105 條準用同法第97條
      第1 項規定，土地之租金以不超過土地申報地價總額年息
      10 ％ 為限；該項有關土地租金之規定，於計算損害賠償
      或相當於租金利益之事件，應可援引為據。本件系爭土地
      於93 年1月之申報地價為每平方公尺50元，有土地登記謄
      本可稽，依當時及目前之物價水準觀之，應屬可採。本院
      斟酌被告使用系爭土地係作為搭建小木屋及休閒娛樂之用
      ，斟酌系爭土地坐落地段、附近區域工商繁榮程度、被告
      利用土地之經濟價值及利益，認本件被告應返還之利益或
      應賠償之損害以按公告地價之7 ％計算為相當。爰依此計
      算被告應給付原告之相當於租金之不當得利或損害金金額
      ，就系爭土地如附圖所示A 、B 、C 、D 、E 、F 、H 部
      分土地，以年租金相當於公告地價7 ％計算，被告占用面
      積15 38 平方公尺（54＋532 ＋28＋35＋35＋664 ＋4 ＋
      186 ＝1538），自94年1 月1 日起至返還系爭土地止，按
      年賠償5383元（1538×50×0.07＝5383）之損害金予原告
      ，從而原告請求被告中港溪公司自94年1 月1 日起至返還
      系爭土地之日止按年賠償5383元予原告，核無不合，應予
      准許；其餘超過部分則難謂有據，應予駁回。
六、原告陳明願供擔保，聲請宣告假執行，經核原告勝訴部分，
    合於法律規定，爰酌定相當之擔保金額宣告之；原告其餘假
    執行之聲請，因訴之駁回而失所依據，不予准許。
七、本件判決基礎已臻明確，兩造其餘攻擊防禦方法及所提證據
    ，核於判決結果無影響，爰不予論述，併此敘明。
八、據上論結：本件原告之訴為一部有理由，一部無理由，依民
    事訴訟法第第79條但書、第390 條第2 項，判決如主文。
中　　華　　民　　國　　94　　年　　8 　　月　　16　　日
                  民事庭法　官　林靜雯
以上正本係照原本作成
如對本判決上訴，須於判決送達後20日內向本院提出上訴狀
                        書記官　劉碧雯
中　　華　　民　　國　　94　　年　　8 　　月　　16　　日
